【裁判字號】    97,訴,512
【裁判日期】    980820
【裁判案由】    清償借款
【裁判全文】
臺灣嘉義地方法院民事判決               97年度訴字第512號
原      告  甲○○○○○○
被      告  乙○○
訴訟代理人  邱創典律師
上列當事人間請求清償借款事件，本院於九十八年八月六日言詞
辯論終結，茲判決如下：
    主  文
被告應給付原告新臺幣壹佰萬元，及自民國九十七年七月二十三
日起至清償日止，按週年利率百分之五計算之利息。
訴訟費用由被告負擔。
本判決於原告以新臺幣參拾肆萬元為被告供擔保後，得假執行。
但被告如以新臺幣壹佰萬元為原告預供擔保，得免為假執行。
    事實及理由
一、原告起訴主張：
（一）緣被告於民國90年4月23日向原告借款新臺幣（下同）100
      萬元，並承諾每月支付2萬元利息，原告乃自中國信託商
      業銀行0000000000000號帳戶存摺提領75萬元連同現金25
      萬元交付被告；另於90年6月4日被告又向原告表示為避免
      他人覬覦原告錢財，願代為保管100萬元，於原告需用時
      隨時歸還，無約定利息，原告遂自上海商業儲蓄銀行中山
      分行（下稱上海銀行中山分行）0000000000000-0號帳戶
      提領100萬元交付被告保管，被告並書立載明有「茲有乙
      ○○先生於90年6月4日確實收到林麗美小姐給付之現金新
      台幣壹佰萬元並代為保管」之保管條一紙交付原告。
（二）嗣後被告就其中借款100萬元部分，自90年7月11日起至91
      年4月22日止均按月電匯2萬元利息給原告，並於91年4月
      22日償還本金50萬元，雙方乃自91年5月份將利息減為每
      月1萬5,000元，復於91年6月25日匯還本金35萬元後，每
      月利息降為1萬元至91年12月18日止，合計被告共匯款111
      萬5,000元予原告，其中償還本金僅85萬元，其餘為利息
      。然原告未與其計較，兩造合意90年4月23日所借之100
      萬元已清償，利息為11萬5,000元，至於被告以保管為由
      向原告借得之100萬元部分迄今均未償還，屢經催討，被
      告均避不見面，不得已原告乃於93年11月1日向臺灣嘉義
      地方法院檢察署對被告提出侵占之告訴。於偵查中，被告
      自承保管條為其親簽，惟對原告主張90年4月23日之借款
      100萬元及90年6月4日交付保管之100萬元先否認代原告保
      管100萬元，又辯稱該100萬元亦屬借款，復稱僅借款65
      萬元，債務已清償完畢，前後供詞不一，誤導辦案，以致
      檢察官為不起訴處分，今又否認保管條上之簽名及指印非
      其親簽及捺印，被告所辯顯然不實。況被告於上開侵占案
      件偵查期間，曾於94年2月25日簽署「還款書」，承諾願
      於94年4月25日還款，更可證明被告確實有向原告保管100
      萬元，迄今未返還，未料期限屆至，被告仍分文未還，為
      此，爰消費寄託之法律關係提起本件訴訟。
（三）並聲明：1.被告應給付原告100萬元，及自支付命令送達
      日起至清償日止，按年息百分之5計算之利息。2.願供擔
      保，請准宣告假執行。
二、被告則以：
（一）被告自90年4月23日起先向原告借款共65萬元，並簽立一
      張100萬元之本票交付；嗣後陸續用客票向原告借款幾次
      ，共約3、40萬元，此外即無其他借款，對原告主張於90
      年4月23日向其借款100萬元，及於同年6月4日代原告保管
      100萬元之事實否認，並否認原告提出之保管條上姓名、
      指印之真正。
（二）被告前於臺灣嘉義地方法院檢察署93年度發查字第1255號
      侵占刑事案件中，於93年11月19日詢問筆錄中坦承保管條
      內容為「是，是我兒子蔡孟哲叫我簽的，他匯60幾萬元到
      我嘉義市農會北興分會的帳戶內，才拿這張給我簽，他說
      向林麗美借的，…」等語，此與原告於該案中之供述「我
      就在90年6月4日跟他一起到台北市○○○路○段上海銀行
      中山分行領100萬元，當場交給他，他當場簽保管條給我
      ，請他暫時先幫我保管…」等情不同，另被告於該案件93
      年12月13日詢問筆錄中亦稱「她在上海銀行中山分行領65
      萬現金，當場在銀行交給我，是她要借我的」、「她沒有
      跟我要100萬元，她跟我要65萬元」，顯見被告所承認代
      為保管之100萬元，非原告所指本件之保管條甚明。退步
      言之，設若被告於90年6月4日有代原告保管100萬元，惟
      依該保管條內容，雙方均未約定保管期間，原告請求取回
      即有不當。另依原告所言，被告於94年2月25日已另立還
      款書承諾負責清償，故所保管之100萬元，應已含在90 年
      8月10日簽發之本票內，原告並已就該本票行使追索權，
      向鈞院聲請本票裁定，獲鈞院以94年度票字第487號裁定
      准許，且已提起強制執行在案，是該100萬元債務應已消
      滅，原告再提起本件訴訟即屬無據。
（三）再就法務部調查局所為被告指紋之鑑定，因與內政部警政
      署刑事警察局之鑑定結果有異，已難為不利被告之認定，
      且該鑑定係就手指紋右側部分之鑑定，非全部指紋，被告
      否認該鑑定等語，資為抗辯。
（四）並聲明：1.原告之訴駁回，訴訟費用由原告負擔。2.如受
      不利判決，願供擔保請准予免為假執行。
三、兩造不爭執事項：
（一）被告於90年4月23日曾向原告借款100萬元，由被告簽立借
      據1紙。
（二）被告自90年8月13日起至91年12月18日止，共返還原告111
      萬5,000元。
（三）郵政存簿儲金立帳申請書原本1紙與財團法人法律扶助基
      金會嘉義分會案件概述單、切結書及法律扶助聲請書共13
      紙上之簽名均為被告親筆所為。
四、本件之爭點厥為：（一）系爭保管條上被告之簽名是否為被
    告所親簽？（二）兩造就100萬元有無成立消費寄託? （三
    ）被告應否返還100萬元? 兩造各執一詞，本院經查：
（一）系爭保管條上之簽名為被告所為
   1、按「私文書應由舉證人證其真正。但他造於其真正無爭執
      者，不在此限。」、「私文書經本人或其代理人簽名、蓋
      章或按指印或有法院或公證人之認證者，推定為真正。」
      民事訴訟法第357條、第358條第1項分別定有明文。次按
      原告對於自己主張之事實已盡證明之責後，被告對其主張
      ，如抗辯其不實並提出反對之主張者，則被告對其反對之
      主張，亦應負證明之責，此為舉證責任分擔之原則；又原
      告於起訴原因已有相當之證明，而被告於抗辯事實並無確
      實證明方法，僅以空言爭執者，當然認定其抗辯事實之非
      真正，而應為被告不利益之裁判，最高法院18年上字第28
      55號及第1679號判例意旨可資參照。
   2、原告提出之保管條及94年2月25日之還款書上分別載明：
      「茲有乙○○先生於民國90年6月4日確實收到林麗美小姐
      給付之現金新台幣壹佰萬元並代為保管，恐口無憑，立此
      保管條為證」、「茲有乙○○尚欠林家萱新台幣壹佰萬元
      正（90年4月23日借100萬元，90年6月4日保管新台幣100
      萬元，於91年12月18日還100萬元，利息9萬5仟元)．．．
      」，其上之立保管條人及立還款書人，均為「乙○○」，
      此有保管條及還款書各一份在卷可參。互核被告90年4月
      23日簽立之借據，其上「乙○○」三字，筆跡及運筆方式
      均極相似。
   3、被告雖否認於系爭保管條上簽名云云，惟本院將系爭保管
      條、還款書及90年8月10日本票原本（分別編為甲、乙、
      丙類筆跡），連同本院當庭請被告書立筆跡、郵政存簿儲
      金立帳申請書、財團法人法律扶助基金會嘉義分會案件概
      述單原本上被告之簽名（編為丁類筆跡）送請法務部調查
      局鑑定筆跡，該局鑑定結果，「甲、乙、丙類筆跡均與丁
      類筆跡筆畫特徵極相似，研判高度可能出於同一人之手筆
      」，此有法務部調查局98年4月29日調科貳字第098002564
      60號鑑定書附卷可稽。
   4、又被告曾對原告提出債務人異議之訴，本院94年度嘉簡字
      第875號受理在案，原告對於本票、保管條、還款書上之
      簽名，均坦承為被告所簽立（詳見該卷94年11月22日言詞
      辯論筆錄），經本院調閱上開卷宗核閱屬實。而原告曾對
      被告提出侵占告訴，經臺灣嘉義地方法院檢察署93年度發
      查字第1255號受理在案，被告於該案偵查時，先後供承保
      管條為被告所親簽（詳見該卷93年11月19日及同年12月13
      日訊問筆錄），經本院調閱上開卷宗互核無誤。益證，上
      開保管條上「立保管條人乙○○」，確為被告所親簽。
（二）兩造間就100萬元成立消費寄託
   1、按寄託物為代替物時，如約定寄託物之所有權移轉於受寄
      人，並由受寄人以種類、品質、數量相同之物返還者，為
      消費寄託。自受寄人受領該物時起，準用關於消費借貸之
      規定。消費寄託，如寄託物之返還，定有期限者，寄託人
      非有不得已之事由，不得於期限屆滿前請求返還。又按寄
      託物為金錢時，推定其為消費寄託。民法第602條第1、2
      項及第603條分別定有明文。
   2、原告主張於90年6月4日，自其設於上海商業儲蓄銀行中山
      分行存款000000000000-0號帳戶領取100萬元交由被告保
      管，並提出提款明細資料影本為證。本院依職權函詢上海
      商業儲蓄銀行中山分行，原告確於90年6月4日自該行帳戶
      內提領100萬元無誤，此有該行97年12月9日（97）上中山
      字第213號函及所附明細表在卷可稽，則原告之主張堪認
      為真實。
   3、系爭保管條既載明「茲有乙○○先生於民國90年6月4日確
      實收到林麗美小姐給付之現金新台幣壹佰萬元並代為保管
      恐口無憑，立此保管條為證」，有保管條在卷可稽。而該
      保管條上「乙○○」之署名確為被告所親簽之事實，已如
      前述。足證，原告確於簽訂保管條當日提領100萬元，交
      由被告保管無誤，兩造間就100萬元有消費寄託之意思合
      致。
（三）被告應返還100萬元
   1、按借用人應於約定期限內，返還與借用物種類、品質、數
      量相同之物，未定返還期限者，借用人得隨時返還，貸與
      人亦得定一個月以上之相當期限，催告返還。民法第478
      條定有明文。又「消費借貸未定返還期限者，借用人得隨
      時返還，貸與人亦得定一個月以上之相當期限催告返還。
      所謂貸與人得定一個月以上之相當期限催告返還，非謂貸
      與人之催告必須定有期限，祇須貸與人有催告之事實，而
      催告後已逾一個月以上相當期限者，即認借用人有返還借
      用物之義務」。再「被上訴人既已對上訴人起訴，起訴狀
      繕本又於68年8月9日送達上訴人，自可認被上訴人已對上
      訴人為催告，且截至第二審更審言詞辯論之日止，為時逾
      一個月以上，縱本件借貸未定有返還期限，亦可認被上訴
      人之請求與民法第478條規定相符」。最高法院73年度台
      抗字第413號及70年度台上字第2011號判決意旨參照。
   2、本件原告於90年6月4日，將100萬元寄託被告保管，雖未
      定期限，然原告主張被告為其保管之100萬元未償還，屢
      經催討未果，原告遂於93年11月1日向臺灣嘉義地方法院
      檢察署對被告提出侵占之告訴，經本院調閱上開卷宗核閱
      無誤。足證，原告確曾於93年11月1日之前，曾向被告催
      討保管之100萬元。且原告復於97年6月30日向本院聲請支
      付命令，本院於97年7月2日以97年司促字第9399號支付命
      令，命被告應給付原告新臺幣100萬元，被告於97年7月23
      日聲明異議，揆之前揭說明，原告曾多次向被告催討未果
      ，被告即應返還100萬元，被告空言該保管條內容，雙方
      均未約定保管期間，原告請求取回即有不當云云，委無足
      取。
五、綜上所述，被告空言否認未於系爭保管條上簽名，未替原告
    保管100萬元云，然未舉證以實其說，所辯顯不可採，從而
    ，原告依消費寄託法律關係，請求被告應給付原告100萬元
    ，及自支付命令送達日（該支付命令於97年7月16日寄存送
    嘉義市第一分局北興派出所，惟被告於97年7月23日聲明異
    議）97年7月23日起至清償日止，按週年利率百分之五計算
    之利息，為有理由，應予准許。
六、本件事證已臻明確，兩造其餘攻擊防禦方法及未經援用之證
    據，經本院審酌後，核與本件之結論，不生影響，爰不一一
    贅述，併此敘明。
七、兩造分別陳明願供擔保請准宣告假執行或免為假執行，核均
    無不合，爰分別酌定相當之擔保金額，併准許之。
八、據上論結，本件原告之訴之訴為有理由，依民事訴訟法第78
    條、第390條第2項、第392條第2項，判決如主文。
中    華    民    國    98    年    8     月    20    日
                  民事第一庭    法  官  柯月美
以上正本係照原本作成
如對本判決上訴，須於判決送達後20日內向本院提出上訴狀
中    華    民    國    98    年    8     月    20    日
                                書記官  黃怡禎


司法院資訊處製作；財團法人民間司法改革基金會備份。
